---
title: "Deskriptiv statistik og statistiske deskriptorer"
teaching: 10
exercises: 5
questions:
- "FIXME"
objectives:
- "FIXME"
keypoints:
- "FIXME"
source: Rmd
---

```{r, include = FALSE}
source("../bin/chunk-options.R")
knitr_fig_path("02-")

library(tidyverse)
# source("../bin/download_data.R")
```



## Beskrivende statistik


Lad os starte med at få fingre i noget data.

Vi downloader et datasæt til vores `data` mappe:

```{r eval  = F}
download.file("https://raw.githubusercontent.com/KUBDatalab/R-PUFF-1-deskriptiv/main/data/FEV.csv", "data/fev.csv", mode = "wb")
```
Herefter kan vi indlæse filen til et objekt i R:
```{r eval = F}
FEV <- read_csv("data/FEV.csv")
```
```{r echo = F}
FEV <- read_csv("../data/FEV.csv")
```

Datasættet indeholder oplysninger om lungevolumen (Forced expiratory volume), og
er kodet således:

|Variable |     Description     |      Format or Code
|---------|---------------------|----------------------------
| Id      |    ID number        |
| Age     |    Age (yrs)        |
| FEV     |    FEV (liters)     |      X.XXXX
| Hgt     |    Height (inches)  |      XX.X
| Sex     |    Sex              |      0=female/1=male
| Smoke   |    Smoking Status   |      0=non-current smoker/1=current smoker

Datasættet kan bruges til at vise sammenhænge mellem rygning, og lungekapacitet
for børn.

```{r}
FEV %>% 
  group_by(Sex, Smoke, Age) %>% 
  summarise(avg_fev = mean(FEV))
```


tal der beskriver fordelingen.

De data vi har - har en eller anden fordeling. 

middelværdi
```{r}
mean(FEV$FEV)
```
spredning:
```{r}
sd(FEV$FEV)
```

varians

```{r}
var(FEV$FEV)
```
Referenceinterval
Det interval indenfor hvilket 95% af observationerne ligger:
```{r}
quantile(FEV$FEV, probs = c(0.025, 0.975))
```
```{r}
hist(FEV$FEV)
```

scatterplot
```{r}

plot(FEV$Age, FEV$Hgt)
```

# Boxplot
```{r}
boxplot(FEV~Sex, data= FEV)
```

# antal og frekvens:
```{r}
antal <- table(FEV$Sex)
prop.table(antal)
```
Bemærk - når vi tæller på denne måde, så er det typisk fordi vi har med 
kategoriske variable at gøre, variable hvor der observationerne kun kan være 
i én af flere kategorier. Her køn, hvor de undersøgte børn er af enten hunkøn eller
hankøn.

En del statistiske tests fungerer kun hvis værdierne er kodet som kategoriske
værdier. Her er kønnet angivet som "0" eller "1", men det kunne lige så godt
forstås som talværdier, der også kunne være 0.123 eller 0.946. 

For at sikre at vores kategoriske data opfattes som kategoriske af R, kan vi
pakke dem ind i funktionen `factor` der i dette tilfælde konverterer hvad der ellers kunne forstås som tal, til en kategoriskværdi:

```{r eval = F}
factor(FEV$Sex)
```


{% include links.md %}
