---
title: "Lineære modeller"
teaching: 10
exercises: 5
questions:
- "Hvordan fitter jeg en lineær model i R?"
objectives:
- "FIXME"
keypoints:
- "FIXME"
source: Rmd
math: yes
---

```{r, include = FALSE}
source("../bin/chunk-options.R")
knitr_fig_path("04-")
# source("../bin/download_data.R")
library(tidyverse)
```
# NB - denne side er til dag 2 - og ikke helt færdig.

## Hent data

Vi genbesøger fev datasættet:

```{r eval = F}
library(tidyverse)
fev <- read_csv("data/FEV.csv")
```
```{r echo = F}
fev <- read_csv("../data/FEV.csv")
```
### Start med at inspicere data

Det så således ud:
```{r}
fev %>% head()
```


Inden man bygger modeller, er det en god ide at starte med et scatterplot:

```{r}
plot(FEV ~ Hgt, dat = fev)
```

Det kunne godt se lineært ud, så det nok ikke helt ved side af at bygge en 
lineær model

### Lav den lineære model

Når vi laver en lineær model, skal vi angive modellen på en særlig måde. 
I R kaldes det for `formel-notation` og `FEV ~ Hgt` dækker over at vi godt vil
forklare FEV som funktion af Hgt. Altså en model hvor vi forestiller os at 
Forced Expiratory Volume er en lineær funktion af børnenes højde.

Funktionen der laver vores lineære model hedder `lm()` og den skal også have at vide,
at det data vi bruger, hedder fev:

```{r}
model <- lm(FEV ~ Hgt, data = fev)
```

Det output vi får direkte er ikke meget nyttigt. Derfor gemmer vi resultatet i
et objekt, her kalder vi det `model`. 

Outputtet direkte ser således ud:

```{r}
model
```

Det giver os skæring og hældning. Men vi vil godt vide lidt mere, og det kan
vi få med funktionen `summary()`:

```{r}
summary(model)
```



### Prøv selv på et andet datasæt

BONEDEN datasættet indeholder oplysninger om knogletæthed hos kvindelige tvillinger,
med forskellig rygehistorik. Men vi har også data på deres indtag af kaffe, te
og alkohol.

Vi nøjes her med at se på den af tvillingerne der ryger mindst - deres variable
slutter alle på "1" - og antal kopper te hhv kaffe de drikker på en uge, finder
vi derfor i variablene `tea1` og `cof1`.


> ## Øvelse
>
> Download datasættet BONEDEN til din datamappe
>
> https://raw.githubusercontent.com/KUBDatalab/R-PUFF/main/data/BONEDEN.csv
>
> Indlæs det derefter med read_csv til et objekt. Kald objektet boneden (med små bogstaver)
>
> Lav dernæst en lineær regression af `tea1` mod `cof1`
>
> > ## Løsning
> > download.file("https://raw.githubusercontent.com/KUBDatalab/R-PUFF/main/data/BONEDEN.csv", "data/BONEDEN.csv", mode = "wb")
> > 
> > boneden <- read_csv("data/BONEDEN.csv)
> >
> > lm(tea1 ~ cof1, data = boneden)
> > 
> >   select(-iso2, -iso3, -new)
> {: .solution}
{: .challenge}


> ## Øvelse 2 - spredning og middelværdier på indtag af te.
>
> Fortsæt arbejdet med datasættet boneden
>
> Beregn middelværdi, median og standardafvigelser på indtaget af te (`tea1`)
> og kaffe (`cof1`)
>
> Lav et scatterplot af `tea1` mod `cof1` 
>
> > ## Løsning
> > 
> > mean(boneden$tea1)
> >
> > mean(boneden$cof1)
> > 
> > median(boneden$tea1)
> > 
> > median(boneden$cof1)
> > 
> > plot(boneden$tea1, boneden$cof1)
> >
> > eller:
> >
> > boneden %>% 
> >   ggplot(aes(x = cof1, y = tea1)) +
> >   geom_point()
> >
> {: .solution}
{: .challenge}


### Nyttigere output

Undertiden kan vi have behov for at få resultaterne ud i en tabel.

Hvis vi installerer pakken `broom`, får vi adgang til funktion `tidy()` der
piller de mest interessante data ud til os:
```{r}
library(broom)
tidy(model)
```

Og vil vi have et endnu mere lækkert format, kan vi installere pakken `stargazer`,
der har en funktion der hedder - wait for it - `stargazer()` der kan formattere
ting pænt for os. Her vælger vi `type="text"` der egner sig fint til dette 
output format, men andre muligheder findes:
```{r}
library(stargazer)
stargazer(model, type="text")
```

Ja, den giver en lidt træls advarsel. Det forlyder at ham der har lavet pakken
er ved at kigge på det. Resultaterne er dog stadig korrekte.

### Alternativ til plot()

Går vi over i `ggplot`-universet, kan vi relativt lave et plot. Fordelen er at 
det bliver ret let - når først man har gennemskuet hvordan - at lægge en
lineær regressionslinie ind i plottet:


```{r}
fev %>% 
  ggplot(aes(x = Hgt, y = FEV)) +
  geom_point() +
  geom_smooth(method="lm")
```

Det er `method="lm"` der angiver at det skal være en lineær linie der skal
ligges ind. 

### Konfidensintervaller

Hvis vi godt vil have konfidensintervaller på parametrene i vores model, er der 
en funktion til det:

```{r}
confint(model)
```

Vi har tidligere lært, at den nedre værdi for konfidensintervallet, finder vi
ved at trække 1.96 ganget med standardfejlen fra estimatet. Og den øvre 
ved at lægge til i stedet. Lad os lige tjekke efter:

Nedre:
```{r}
0.131976 - 1.96* 0.002955
```
Og øvre:
```{r}
0.131976 + 1.96* 0.002955
```

Ikke helt ved siden af - men heller ikke nøjagtig ens.

Det skyldes at 1.96 ikke er den _helt_ rigtige værdi.

Hvis vi godt vil have den helt præcist kan vi få det:

```{r echo  =F}
options(digits = 17)
```

```{r}
qt(0.975, nrow(fev)-2)
```
```{r echo =F}
options(digits = 7)
```

1.96 er nok til de fleste formål.

#### Andre konfidensintervaller

Hvis vi ikke vil nøjes med et 95% interval, kan vi specificere et andet:

```{r}
confint(model, level = 0.99)
```

### Forudsigelser

Ideen i den lineære model er at vi har en beskrivelse af en sammenhæng mellem to
variable. Hvis X er noget bestemt, har vi et udtryk der kan bruges til at beregne 
hvad Y er.

I dette tilfælde:

$$FEV = 0.131976 * Hgt - 5.432679$$


> ## Forudsig FEV
>
> Højde i datasættet, og derfor også modellen, er angivet i tommer. En tomme
> er 2.54 cm.
> Hvilket lungevolumen forudsiger modellen at et barn der er 1 meter og 34 cm højt har?
>
>
> > ## Løsning
> > 
> > Højden er 134 cm / 2.54 cm pr tomme = 52.76 tommer
> > 
> > FEV = 0.131976 * Hgt - 5.432679 eller
> > 
> > FEV = 0.131976 * 52.76 - 5.432679 = 1.530375 liter
> > 
> {: .solution}
{: .challenge}


> ## Det er der også en funktion til
> 
> I mere komplicerede modeller, eller hvis man har mange værdier man gerne 
> vil forudsige, kan det være nyttigt at have en funktion der "predicter" 
> værdier for en.
>
> Funktionen hedder predict(), og skal bruge en data frame som input.
> 
> nye_data <- data.frame(Hgt = 52.76)
>
> predict(model, newdata = nye_data)
>
> Vil give samme prediktion som vi før regnede i hånden.
{: .callout}


## Et andet datasæt

Nu skal du prøve selv. Vi arbejder videre med boneden datasættet.



> ## Byg en model
>
> Lav en lineær model af cof1 mod tea1 i boneden datasættet.
> 
> Gem modellen som et objekt, med navnet kaffe_model
>
> > ## Løsningsforslag
> >
> > kaffe_model <- lm(cof1 ~ tea1, data = boneden)
> > 
> {: .solution}
{: .challenge}

> ## Se på resultatet
>
> Tag et kig på resultatet. Er det en god model?
>
> > ## Løsningsforslag
> >
> > summary(kaffe_model)
> >
> {: .solution}
{: .challenge}

> ## Konfidensintervaller
> 
> Beregn konfidensintervallerne for modellens parametre.
>
> Passer det med 1.96*SE?
>
> > ## Løsningsforslag
> >
> > confint(kaffe_model)
> > 
> > tidy(kaffe_model) %>% 
> >    mutate(nedre = estimate - 1.96*std.error,
> >          øvre = estimate + 1.96*std.error)
> > 
> {: .solution}
{: .challenge}


> ## Lav en forudsigelse
> 
> Modellen viser en sammenhæng mellem hvor meget kaffe og hvor meget
> te forsøgspersonerne drikker . 
>
> Hvis en person drikker 10 kopper te om ugen - hvor mange kopper 
> kaffe forudsiger modellen at de drikker om ugen?
>
> > ## Løsningsforslag
> > 
> > 21.4717 - 0.3578 * 10
> >
> > Alternativt:
> > 
> > nye_data <- tibble(tea1 = 10)
> > 
> > predict(kaffe_model, newdata = nye_data)  
> >
> {: .solution}
{: .challenge}



> ## Scatterplot
>
> Lav et scatterplot af tea1 mod cof1
> 
> Gav det overhovedet mening at lave en lineær model?
>
> > ## Løsningsforslag
> > plot(boneden$tea1, boneden$cof1)
> > 
> > Næppe. Der er ikke meget i plottet der antyder en lineær sammenhæng.
> >
> {: .solution}
{: .challenge}





{% include links.md %}
